ACORDAO-COMPLETO-2339538

ACÓRDÃO 807/2019 ATA 3/2019 - SEGUNDA CÂMARA

VISTOS, relatados e discutidos estes autos de concessão de aposentadoria a treze ex-servidores do Departamento de Polícia Federal (DPF) com fundamento no art. 1º, inciso I, da Lei Complementar 51/1985. 
ACORDAM os Ministros do Tribunal de Contas da União, reunidos em Sessão da Segunda Câmara, diante das razões expostas pelo Relator, nos termos dos arts. 71, inciso III, da Constituição Federal, 1º, inciso V, e 39, inciso II, da Lei 8.443/1992, e 260 a 262, do Regimento Interno do Tribunal de Contas da União, em:
9.1 considerar legal e registrar os atos de concessão de aposentadoria em nome de Francisco de Assis Guimarães Sobrinho (CPF XXX.635.534-XX; Controle 10327002-04-2015-000441-8) , Gerson Luiz Schmidt (CPF XXX.461.650-XX) , Haroldo Mello (CPF XXX.051.929-XX) , Hélio Augusto Muniz Winhaski (CPF XXX.391.489-XX) e Wadson de araújo Alves (CPF XXX.581.796-XX) ;
9.2 considerar legal, com base no princípio da proporcionalidade, e registrar o ato de concessão de aposentadoria em nome de Maria Elisa Cardamone de Carvalho (CPF XXX.159.038-XX) , em vista do exíguo tempo faltante para cumprir os requisitos descritos na Lei Complementar 51/1985 (menos de seis meses) , associado ao fato de seu ato concessório ter sido emitida há mais de dez anos (em 2006) ;
9.3 nos termos do art. 260, § 5º, do RITCU, considerar prejudicado, por perda de objeto, o registro dos atos de aposentadoria em nome de Conceição de Maria Gonzaga dos Santos (CPF XXX.143.423-XX) e João Eudes Lima Leitão (CPF XXX.803.441-XX) , em razão de seu retorno à atividade; e do primeiro ato de aposentadoria em nome de Francisco de Assis Guimarães Sobrinho (CPF XXX.635.534-XX) , com número de controle 10327002-04-2006-000184-3, por ter sido substituído pelo ato registrado nos termos do subitem 9.1 deste Acórdão;
9.4  considerar ilegais e negar registro aos atos de concessão de aposentadoria em nome de Fátima Dolores Matiuzzi Pacheco (CPF XXX.558.700-XX) , Franklin Delano de Oliveira Dornelles (CPF XXX.279.587-XX) , Joana Silveira Passos (CPF XXX.669.411-XX) , Joaquim Ferreira Bueno (CPF XXX.526.831-XX) e José Antônio Mendonça (CPF XXX.478.333-XX) ;
9.5 dispensar a devolução dos valores indevidamente recebidos até a data da ciência pelo Departamento de Polícia Federal-DPF deste acórdão, com base no Enunciado 106 da Súmula da Jurisprudência do TCU;
9.6 esclarecer aos interessados a seguir mencionados que, para fazerem jus a aposentadoria:
9.6.1 Franklin Delano de Oliveira Dornelles (CPF XXX.279.587-XX) , Joaquim Ferreira Bueno (CPF XXX.526.831-XX) e José Antônio Mendonça (CPF XXX.478.333-XX) devem retornar à atividade para completar o requisito temporal e/ou para averbar novo tempo de contribuição de modo a suprir os respectivos períodos impugnados;
9.6.2 Fátima Dolores Matiuzzi Pacheco (CPF XXX.558.700-XX) e Conceição de Maria Gonzaga dos Santos (CPF XXX.143.423-XX) podem solicitar, de imediato, a emissão de novo ato com base no art. 1º, inciso II, alínea "b", da Lei Complementar 51/1985, com a redação dada pela Lei Complementar 144/2014 (aposentadoria de mulher ocupante de cargo de carreira policial, com proventos integrais, após 25 anos de contribuição e 15 anos de exercício de cargo de natureza estritamente policial) ; 
9.6.3 Joana Silveira Passos (CPF XXX.669.411-XX) , pode solicitar, de imediato, a emissão de novo ato de aposentadoria com base no art. 1º, inciso II, alínea "b", da Lei Complementar 51/1985, com a redação dada pela Lei Complementar 144/2014 (aposentadoria de mulher ocupante de cargo de carreira policial, com proventos integrais, após 25 anos de contribuição e 15 anos de exercício de cargo de natureza estritamente policial) ; ou, alternativamente, com base no art. 6º-A da EC 41/2003, caso venha a comprovar, mediante laudo de junta médica oficial, sua condição de invalidez permanente;
9.7 determinar ao Departamento de Polícia Federal que:
9.7.1 faça cessar os pagamentos decorrentes dos atos ora impugnados - exceto para os inativos Fátima Dolores Matiuzzi Pacheco e Joaquim Ferreira Bueno, enquanto o pagamento de seus proventos estiver amparado por decisões judiciais -; comunicando ao TCU, no prazo de quinze dias, as providências adotadas, nos termos dos arts. 45 da Lei 8.443/1992, 262, caput, do Regimento Interno do TCU, 8o, caput, da Resolução-TCU 206/2007 e 19 da Instrução Normativa-TCU 78/2018;
9.7.2 encaminhe a cada interessado cópia dos presentes Acórdão, Relatório e Voto, remetendo a este Tribunal, no prazo de trinta dias a contar da ciência pelo DPF, comprovante da data de ciência pelos interessados;
9.7.3 caso venha a emitir novos atos de concessão, submeta-os a este Tribunal nos termos e prazos definidos na IN-TCU 78/2018;
9.8  enviar cópia deste Acórdão:
9.8.1 ao Departamento de Polícia Federal, para ciência e cumprimento das determinações ora expedidas;
9.8.2  ao Departamento de Assuntos Extrajudiciais da Advocacia-Geral da União (AGU) , nos termos da Questão de Ordem aprovada pelo Plenário deste Tribunal em 8/6/2011, para o acompanhamento das ações versadas nos processos:
9.8.2.1. nº 24958-75.2011.4.01.3500, ajuizado pelo Sindicato dos Policiais Federais no Estado de Goiás, atualmente no Tribunal Regional Federal da 1ª Região (que beneficia o inativo Joaquim Ferreira Bueno) ;
9.8.2.2.  nº 5014426-37.2011.404.7100, ajuizado pelo Sindicato dos Policiais Federais do Rio Grande do Sul, atualmente no Supremo Tribunal Federal (que beneficia a inativa Fátima Dolores Matiuzzi Pacheco) ;
9.9 autorizar o arquivamento do processo após as comunicações cabíveis.

Aposentadoria -  atos de concessão de aposentadoria a diversos ex-servidores do Departamento de Polícia Federal - DPF.

Segunda Câmara

Departamento de Polícia Federal.

3. Interessados/Responsáveis:
3.1. Interessados: Conceição de Maria Gonzaga dos Santos (XXX.143.423-XX); Fatima Dolores Matiuzzi Pacheco (XXX.558.700-XX); Francisco de Assis Guimaraes Sobrinho (XXX.635.534-XX); Francisco de Assis Guimaraes Sobrinho (XXX.635.534-XX); Franklin Delano de Oliveira Dornelles (XXX.279.587-XX); Gerson Luiz Schmidt (XXX.461.650-XX); Haroldo Mello (XXX.051.929-XX); Helio Augusto Muniz Winhaski (XXX.391.489-XX); Joana Silveira Passos (XXX.669.411-XX); Joao Eudes Lima Leitao (XXX.803.441-XX); Joaquim Ferreira Bueno (XXX.526.831-XX); Jose Antonio Mendonça (XXX.478.333-XX); Maria Elisa Cardamone de Carvalho (XXX.159.038-XX); Wadson de Araujo Alves (XXX.581.796-XX).

13.1. Ministros presentes: Ana Arraes (Presidente), Augusto Nardes e Raimundo Carreiro (Relator).
13.2. Ministro-Substituto convocado: Marcos Bemquerer Costa.
13.3. Ministro-Substituto presente: André Luís de Carvalho.

ACORDAO-COMPLETO-2381820

Acórdão 7735/2020 - Segunda Câmara

ACORDAO-COMPLETO-2461794

Acórdão 4059/2021 - Segunda Câmara

RAIMUNDO CARREIRO

Trata-se de atos de concessão de aposentadoria a diversos ex-servidores do Departamento de Polícia Federal - DPF. 
2.	Reproduzo a seguir, com ajustes de forma, o teor principal da instrução de mérito lavrada no âmbito da Secretaria de Fiscalização de Pessoal (Sefip) , cujas conclusões foram endossadas pela direção da unidade e pelo Parquet especializado (peças 65-67) :
 (...) 
HISTÓRICO
3.	O presente processo foi analisado por esta Unidade Técnica em 2009, oportunidade na qual foi proposta a ilegalidade dos atos em razão da contagem ficta de tempo de serviço prestado sob a égide da Lei 3.313/1957. Na ocasião, esta Sefip também observou que os proventos dos interessados não foram calculados com base na média das contribuições, conforme § 3º do art. 40 da Constituição Federal.
4.	Ato contínuo, o Ministro Relator, Aroldo Cedraz, ante a discussão acerca da compatibilização entre a aplicação da Lei Complementar 51/1985 e a regra geral relativa ao cálculo dos proventos prevista no supracitado § 3º do art. 40 da Constituição Federal, devolveu os autos à Sefip e determinou o sobrestamento até que fosse decidido o TC Processo 020.225/2006-7, o qual tratava de aposentadorias na mesma situação.
5.	Após o julgamento do citado processo, os presentes autos encontram-se aptos para nova análise, haja vista o entendimento de que os benefícios concedidos com base na Lei Complementar 51/1985 não se submetem ao cálculo descrito no § 3º do art. 40 da Constituição Federal.
6.	Desta forma, esta Unidade Técnica encaminhou oitivas aos interessados para oportunizar o uso das garantias constitucionais do contraditório e da ampla defesa. As irregularidades questionadas em cada caso estão descritas no quadro abaixo:
	Nome
	Irregularidades

	Conceição de Maria Gonzaga dos Santos 
	-Tempo insuficiente para se aposentar pelo fundamento utilizado;
- Contagem irregular de tempo ficto da Lei 3.313/1957, para fins de aposentadoria.

	Fátima Dolores Matiuzzi Pacheco
	
	Francisco de Assis Guimarães Sobrinho 
	
	Franklin Delano de Oliveira Dornelles 
	
	Joana Silveira Passos
	
	Joaquim Ferreira Bueno
	
	José Antônio Mendonça
	
	João Eudes Lima Leitão
	-Tempo insuficiente para se aposentar pelo fundamento utilizado;
- Contagem irregular de tempo ficto da Lei 3.313/1957, para fins de aposentadoria;
- Contagem fracionada de licença-prêmio por assiduidade não prevista em lei.

	Maria Elisa Cardamone de Carvalho 
	
7.	No que concerne aos atos de concessão de aposentadoria a Gerson Luiz Schmidt (CPF XXX.461.650-XX) , Haroldo Mello (CPF XXX.051.929-XX) , Helio Augusto Muniz Winhaski (CPF XXX.391.489-XX) e Wadson de Araújo Alves (CPF XXX.581.796-XX) , não foi necessária a realização de oitiva dos interessados.
8.	O quadro abaixa elenca a localização do Aviso de Recebimento-AR e/ou das respostas encaminhadas relacionadas a cada um dos interessados:
	Interessado
	AR
	Resposta

	Conceição de Maria Gonzaga dos Santos (CPF XXX.143.423-XX) 
	Peça 24
	Peças 31, 41 e 46

	Fátima Dolores Matiuzzi Pacheco (CPF XXX.558.700-XX) 
	Peça 20
	Peças 39 e 40

	Francisco de Assis Guimarães Sobrinho (CPF XXX.635.534-XX) 
	Peça 14
	Peça 21

	Franklin Delano de Oliveira Dornelles (CPF XXX.279.587-XX) 
	Peça 15
	Peças 33 e 48

	Joana Silveira Passos (CPF XXX.669.411-XX) 
	Peça 16
	Peça 44

	João Eudes Lima Leitão (CPF XXX.803.441-XX) 
	Peça 25
	Peça 30

	Joaquim Ferreira Bueno (CPF XXX.526.831-XX) 
	Peça 27
	Peça 36

	José Antônio Mendonça (CPF XXX.478.333-XX) 
	Peça 26
	Peça 34 e 42

	Maria Elisa Cardamone de Carvalho (CPF XXX.159.038-XX) 
	Peça 22
	Peça 45

EXAME TÉCNICO
9.	As irregularidades verificadas em diversos atos constantes do presente processo podem ser classificadas da seguinte maneira:
	a) contagem irregular de tempo ficto com base na Lei 3.313/1957, para fins de aposentadoria; e,
	b) contagem irregular de fração de Licença-Prêmio por Assiduidade (LPA) , para fins de aposentadoria, sem previsão legal.
10.	Abaixo, analisam-se as citadas irregularidades de forma geral. Após, trata-se cada um dos atos de forma individualizada.
Da contagem irregular de tempo ficto com base na Lei 3.313/1957, para fins de aposentadoria
11.	O entendimento deste Tribunal é o de que é indevida a contagem de tempo ficto e ponderado. Nesse sentido, é a Súmula 245:
"Não pode ser aplicada, para efeito de aposentadoria estatutária, na Administração Pública Federal, a contagem ficta do tempo de atividades consideradas insalubres, penosas ou perigosas, com o acréscimo previsto para as aposentadorias previdenciárias segundo legislação própria, nem a contagem ponderada, para efeito de aposentadoria ordinária, do tempo relativo a atividades que permitiriam aposentadoria especial com tempo reduzido."
12.	A exceção a esta regra está contida no entendimento do Acórdão 2008/2006-TCU-Plenário, o qual permite a contagem ponderada de servidores ex-celetistas que foram passados compulsoriamente para o regime estatutário com o advento da Lei 8.112/1990 e exerciam atividades consideradas insalubres, penosas ou perigosas. Tal contagem, no entanto, fica restrita ao período laborado sob o regime da CLT.
13.	A contagem do tempo ficto efetuada pelo Departamento de Polícia Federal advém de entendimento acerca da aplicação da Lei Complementar 51/1985, que dispõe sobre a aposentadoria do servidor público policial.
14.	Antes do advento da referida Lei Complementar 51/1985, a aposentadoria dos servidores do DPF que exerciam atividade estritamente policial era regida pela Lei 3.313/1957, que exigia 25 anos de serviço para a concessão do benefício com proventos integrais.
15.	Com a entrada em vigor da Lei Complementar 51/1985, esse período passou a ser de 30 anos, ou seja, um acréscimo de 20%. Assim, o DPF passou a aplicar um percentual de 20% sobre o período trabalhado na vigência da Lei 3.313/1957 de forma a compensar o referido aumento.
16.	No que tange a esse adicional de 20% sobre o tempo de serviço prestado sob a égide da Lei 3.313/1957 de atividade de policial o entendimento desta Corte de Contas é no sentido de que é indevido tal acréscimo. Como exemplo, citam-se os Acórdão 6612/2012-TCU-Primeira Câmara, 623 e 624/2014-TCU-2ª Câmara.
17.	Abaixo, transcreve-se excerto do Voto do Relator do Acórdão 623/2014-TCU-Segunda Câmara [Relator: Ministro José Jorge]:
"7. A jurisprudência deste Tribunal é pacifica no sentido de que o direito à aposentadoria é regido pela lei em vigor na ocasião em que o servidor implementou todos os requisitos necessários para a obtenção do benefício, inclusive o temporal. Por sua vez, a jurisprudência do Poder Judiciário, em especial a do Supremo Tribunal Federal, está consolidada no sentido de que não há direito adquirido a regime jurídico.
8. Assim, somente pode ser reconhecido direito adquirido ao regime de aposentadoria instituído pela Lei 3.313/1957 ao servidor que tenha cumprido os requisitos necessários para a concessão da aposentadoria na época em que se verificou a alteração legislativa referida no item 6 acima.
9. Portanto, os ex-servidores do Departamento de Polícia Federal cujos atos ora se examinam não têm direito à fórmula de contagem de tempo de serviço prevista na Lei 3.313/1957, porquanto esta não mais vigia à época das respectivas inativações e os servidores não haviam preenchido as condições necessárias para a aposentadoria na vigência daquela norma legal."
18.	De fato, reconhecer o direito aos ex-servidores do DPF à contagem ponderada do tempo de serviço seria também reconhecer o direito de todos os outros servidores públicos atingidos por modificações nas regras para concessão de aposentadoria, a exemplo da EC 20/1998 e 41/2003.
19.	Destarte, esta Unidade Técnica reafirma a impossibilidade de contagem do abono de 20% sobre o período trabalhado na égide da Lei 3.313/1957.
Da contagem irregular de fração de Licença-Prêmio por Assiduidade para fins de aposentadoria
20.	Outrossim, foi verificado, nos atos de concessão de aposentadoria a João Eudes Lima Leitão (CPF XXX.803.441-XX) e Maria Elisa Cardamone de Carvalho (CPF XXX.159.038-XX) , a contagem de fração de Licença-Prêmio por Assiduidade (LPA) para fins de aposentadoria.
21.	Em relação ao assunto, rememore-se que houve a transformação da licença-prêmio em licença capacitação pela Lei 9.527/1997, na qual o tempo residual desse direito passou a ser considerado para a concessão da nova licença, nos termos do parágrafo único do art. 7º da referida lei. Assim, é indevida a sua contagem em dobro para fins de aposentadoria: 
"Art. 7º (...) 
Parágrafo único. Fica resguardado o direito ao cômputo do tempo de serviço residual para efeitos de concessão da licença capacitação."
22.	Esse posicionamento encontra respaldo na inexistência de direito adquirido a regime jurídico, bem como no entendimento do STF de que a aposentadoria deve ser regulada pela lei vigente à época em que o servidor preencheu os requisitos para a aposentação. 
23.	Sendo assim, há que se ter por irregular a contagem de fração de LPA para fins de aposentadoria realizada pelo DPF.
24.	Abaixo, passa-se à análise de cada um dos atos constantes deste processo e das respostas eventualmente encaminhadas a este Tribunal.
Análise do ato de aposentadoria de Conceição de Maria Gonzaga dos Santos (CPF XXX.143.423-XX) 
25.	A referida servidora aposentou-se como Delegada de Polícia Federal em 27/3/2006 após 28 anos de exercício do cargo.
26.	Conforme peça 1, p. 5, houve a contagem, para fins de aposentadoria, do "abono" de 20% que resultou em 1 ano, 2 meses e 18 dias. Além disso, considerou-se também a fração relativa a LPA no total de 1 ano.
27.	Excluindo-se tais períodos da contagem para fins de aposentadoria, tem-se o seguinte quadro:
	Tempo de serviço antes da exclusão dos períodos indevidos
	31 anos, 1 mês e 10 dias

	Tempo contado indevidamente
	1 ano, 2 meses e 18 dias

	Tempo de serviço total
	29 anos, 10 meses e 22 dias

28.	Conforme peça 31, p. 1, o DPF informou que a interessada optou por retornar à atividade em 6/6/2016 para complementar o tempo de serviço faltante. O termo de exercício está anexado à peça 31, p. 5. O ato de cancelamento da concessão foi cadastrado no Sisac sob o número de controle 10327002-09-2016-000077-1.
29.	À peça 46, há manifestação da servidora, na qual afirma ter conhecimento de que sua aposentadoria poderia ser fulcrada na alínea "b" do inciso II do art. 1º da Lei Complementar 51/1985, com a nova redação dada pelo art. 2º da Lei Complementar 144, de 15/5/2014.
30.	O referido normativo garante aos policiais a aposentadoria voluntária, com proventos integrais, após 25 anos de contribuição, desde que haja 15 anos de exercício em cargo de natureza estritamente policial, no caso de mulher.
31.	De fato, é possível que a interessada solicite, desde já, a concessão de nova aposentadoria com base nas regras estabelecidas pela Lei Complementar 144/2014.
32.	Em razão do retorno da interessada à atividade, pode-se considerar a análise do referido ato prejudicada, por perda de objeto, nos termos do art. 260, § 5º, do RITCU.
Análise do ato de aposentadoria de Fátima Dolores Matiuzzi Pacheco (CPF XXX.558.700-XX) :
33.	A referida servidora aposentou-se como Agente de Polícia Federal em 27/3/2006 após 25 anos de exercício do cargo.
34.	Conforme peça 1, p. 10, houve a contagem, para fins de aposentadoria, do "abono" de 20% que resultou em 1 ano e 2 meses. 
35.	Excluindo-se tais períodos da contagem para fins de aposentadoria, tem-se o seguinte quadro:
	Tempo de serviço total, antes da exclusão dos períodos indevidos
	30 anos, 4 meses e 29 dias

	Tempo contado indevidamente
	1 ano e 2 meses

	Tempo de serviço efetivo
	29 anos, 2 meses e 29 dias

36.	Conforme peça 39, p. 1, o DPF encaminhou a este Tribunal requerimento da ex-servidora, no qual há a informação de que a referida contagem está amparada no processo 5014426-37.2011.404.7100/RS, em que é substituída pelo Sindicato dos Policiais Federais do Rio Grande do Sul. Há cópia da decisão judicial anexada à peça 39, p. 7.
37.	Em que pese a existência de decisão judicial, há que se considerar o princípio da independência das instâncias, o qual possibilita que o TCU manifeste entendimento diverso daquele declarado por instâncias do Poder Judiciário, inclusive mediante o julgamento pela ilegalidade de atos de aposentadoria concedidos com cômputo de serviço/contribuição ou vantagens albergadas por decisões judiciais. Nesse sentido, convém registrar que é firme o entendimento de que as decisões judiciais de juízes ou tribunais não podem obrigar esta Corte de Contas a registrar ato de aposentadoria, salvo quando o Tribunal for parte e a determinação for expedida pelo Supremo Tribunal Federal, conforme fundamentos do acórdão referente ao MS 23.665-DF. Em seu voto, o então Relator, Ministro Maurício Corrêa, assinalou que:
" (...) o Tribunal de Contas pode negar o registro de atos de aposentadoria, ainda quando objeto de decisões originárias de juízes ou tribunais, salvo aquelas em que for parte e que tenham como finalidade específica o registro respectivo."
38.	O Voto do Ministro Néri da Silveira no Mandado de Segurança 22.009/MG é no mesmo sentido:
"Não se pode perder de vista que uma coisa é o controle jurisdicional do ato concessivo de aposentadoria pela autoridade administrativa e outra, completamente diversa, a apreciação do Tribunal de Contas da União, para fins de registro, da legalidade do ato concessivo de aposentadoria. Os órgãos jurisdicionais em geral podem compelir, em sede de mandado de segurança, as autoridades administrativas a expedir ou modificar os atos concessivos de aposentadorias, mas só o Supremo Tribunal Federal pode determinar ao TCU que proceda ao registro que por este tenha sido recusado." 
39.	Desta forma, tem-se por ilegal o ato ora em análise, em vista da contagem irregular do "abono" de 20% sobre o tempo trabalhado sob a égide da Lei 3.313/1957.
40.	Contudo, é possível que a Sra. Fátima Dolores Matiuzzi Pacheco solicite, de imediato, nova aposentadoria com base no art. 1º, inciso II, alínea "b", da Lei Complementar 51/1985, com a redação dada pela Lei Complementar 144/2014.
Análise dos atos de aposentadoria de Francisco de Assis Guimarães Sobrinho (CPF XXX.635.534-XX) 
41.	O referido servidor aposentou-se como Delegado de Polícia Federal em 18/1/2005 com o tempo total de contribuição de 30 anos, 5 meses e 28 dias (peça 1, p. 13) .
42.	No entanto, houve a contagem, para fins de aposentadoria, do "abono" de 20% que resultou em 1 ano, 3 meses e 3 dias (peça 1, p. 15) .
43.	Conforme redação original da Lei Complementar 51/1985, o servidor público policial era aposentado voluntariamente, com proventos integrais, após 30 anos de serviço, desde que contasse, pelo menos 20 anos de exercício em cargo de natureza estritamente policial.
44.	Após a exclusão da contagem indevida, o Sr. Francisco de Assis possui apenas 29 anos, 2 meses e 25 dias de tempo de serviço para aposentadoria, ou seja, deveria ter cumprido ainda 9 meses e 5 dias para integralizar os 30 anos.
45.	Em resposta ao Ofício 7.501/2016-TCU/Sefip (peça 4) , o DPF informou que o referido ex-servidor solicitou averbação de novo período de contribuição, suprindo o tempo questionado por esta Corte de Contas. O órgão de origem informou ainda que confeccionou novo mapa de tempo de serviço e providenciou as devidas alterações no Sisac em 14/3/2016 (peça 21, p. 1) . 
46.	Assim, associou-se ao presente processo o novo ato de concessão de aposentadoria ao Sr. Francisco de Assis (número de controle 10327002-04-2015-000441-8) , o qual apresenta a averbação de certidão do INSS contendo o período de contribuição relativo a 1 ano, 8 meses e 22 dias (de 3/11/2006 a 24/7/2008) .
47.	Acerca da averbação de tempo de contribuição posterior, cabe citar que não há óbice à averbação do referido período de contribuição, de forma a substituir o período questionado, como foi efetuado.
48.	Desta forma, o ato cujo número de controle é 10327002-04-2006-000184-3 deve ser considerado ilegal, com negativa de registro; e o ato cujo número de controle é 10327002-04-2015-000441-8 pode ser considerado legal, para fins de registro.
Análise do ato de aposentadoria de Franklin Delano de Oliveira Dornelles (CPF XXX.279.587-XX) 
49.	O referido servidor aposentou-se como Perito Criminal Federal em 20/3/2006 com o total de 30 anos, 2 meses e 7 dias de tempo de serviço (peça 1, p. 18) .
50.	Conforme peça 1, p. 20, houve a contagem, para fins de aposentadoria, do "abono" de 20% que resultou em 1 ano, 5 meses e 4 dias. 
51.	Assim, constata-se que o interessado não atingiu o requisito de 30 anos, conforme requerido pela Lei Complementar 51/1985, no caso de homens. 
52.	Em resposta ao Ofício 7.514/2016-TCU/Sefip (peça 8) , o interessado apresentou os seguintes argumentos/informações:
a) informa que não formalizou nenhum requerimento ao DPF para obter a contagem do "abono" de 20% sobre o tempo trabalhado na égide da Lei 3.313/1959 (peça 48, p. 4) ;
b) atualmente, conta com mais de 65 anos de idade, o que impediria o seu retorno à atividade (peça 48, p. 6) ;
c) a eventual proporcionalização dos proventos do interessado traria significativa perda mensal remuneratória, que não poderia ser suportado pelo interessado, o qual em nada contribuiu para o erro da Administração (peça 48, p. 6) ;
d) alega que agiu de boa-fé e não é responsável pelo erro exclusivo da Administração (peça 48, p. 7) ;
e) invoca o princípio da segurança jurídica (peça 48, p. 8) , para solicitar que o ato de concessão de aposentadoria seja convalidado em face do longo transcurso de tempo, da confiança gerada sobre a atuação da Administração e da boa-fé do interessado (peça 48, p. 10) ;
f) cita o princípio da irredutibilidade remuneratória (peça 48, p. 11) ;
53.	O ex-servidor juntou aos autos, ainda, os seguintes documentos, dentre outros:
	           a) cópia de registro funcional (peça 48, p. 22-23) ;
	           b) cópia de mapa de tempo de serviço (peça 48, p. 24-25) ;
	            c) cópia da Portaria 444, de 17 de março de 2006, a qual concedeu a aposentadoria ao interessado (peça 48, p. 33) ;
54.	Como já referido, o Sr. Franklin Delano conta apenas com 28 anos, 9 meses e 3 dias de tempo total para aposentadoria. Desta forma, precisaria cumprir ainda o período de 1 ano, 2 meses e 27 dias.
55.	Ao contrário do entendimento exposto pelo interessado acerca da idade limite para aposentação, deve-se esclarecer que o inciso I do art. 1º da Lei Complementar 51/1985 (que garantia aposentadoria compulsória aos 65 anos de idade aos integrantes das carreiras policiais) foi revogado pela Lei Complementar 152/2015. Referido normativo passou a permitir a aposentadoria compulsória de servidores públicos apenas aos 75 anos de idade, com proventos proporcionais ao tempo de contribuição. Sendo assim, não há óbice para que o ex-servidor retorne à atividade para completar o tempo faltante.
56.	Frise-se, ainda, que não há indício de má-fé por parte do interessado, conforme bem argumentado pelo ex-servidor. Destarte, propõe-se dispensar a devolução dos valores já pagos, com fundamento no Enunciado 106 da Súmula da Jurisprudência do TCU.
57.	Em relação ao Princípio da Segurança Jurídica, vale transcrever trecho do voto condutor do Acórdão 69/2015-TCU-Segunda Câmara:
31.     Quanto à invocação dos princípios da segurança jurídica e da proteção da confiança para estabilizar, pelo decurso do tempo, atos de pessoal originalmente eivados de alguma irregularidade, o entendimento convergente na jurisprudência deste Tribunal é no sentido de que o fluir do tempo, mesmo que excessivamente prolongado, somente autoriza a estabilização do ato quando sua eventual impugnação implicar prejuízo insuportável e irreversível ao interessado (Ac. 3.245/2010-Plenário - Rel. Min. Augusto Nardes; Ac. 1.011/2013-Plenário - Rel. Min. José Jorge; Ac. 2.251/2014-Plenário - Rel. Min. Bruno Dantas; entre outros) .
58.	O entendimento predominante no TCU é que o princípio da segurança jurídica prevalece sobre o princípio da legalidade apenas em situações excepcionais, quando o julgamento pela ilegalidade após longo decurso de tempo implicar "prejuízo insuportável e irreversível ao interessado". 
59.	No presente caso, não se vislumbra qualquer situação excepcional que possa fundamentar a prevalência da segurança jurídica sobre a legalidade, visto que há a possibilidade de o Sr. Franklin Delano retornar à atividade para cumprir o período faltante de 1 ano, 2 meses e 27 dias.
60.	Sendo assim, tem-se por ilegal o ato ora em análise, em vista da contagem irregular do "abono" de 20% sobre o tempo trabalhado sob a égide da Lei 3.313/1957.
Análise do ato de aposentadoria de Gerson Luiz Schmidt (CPF XXX.461.650-XX) 
61.	Após análise do ato cadastrado no Sisac sob o número de controle 10327002-04-2008-000380-9 e da ficha financeira atual referente ao Sr. Gerson Luiz Schmidt (peça 49, p. 3) , verificou-se a regularidade da concessão de aposentadoria.
62.	Assim, o ato de concessão de aposentadoria ao interessado pode ser julgado legal e registrado, nos termos do art. 260, § 1º, do RITCU.
Análise do ato de aposentadoria de Haroldo Mello (CPF XXX.051.929-XX) 
63.	O ato de concessão de aposentadoria no cargo de Agente de Polícia Federal, a partir de 22/3/2005, apresenta a contagem de 1 mês e 20 dias relativos ao "abono" de 20% sobre o tempo trabalhado na égide da Lei 3.313/1957 (peça 1, p. 28) . No entanto, mesmo após a exclusão do referido período, o interessado cumpre as exigências da Lei Complementar 51/1985, quais sejam: (a) 30 anos de serviço; e, (b) 20 anos de exercício em cargo de natureza estritamente policial.
64.	Assim, o ato de concessão de aposentadoria ao interessado pode ser julgado legal e registrado, nos termos do art. 260, § 1º, do RITCU.
Análise do ato de aposentadoria de Helio Augusto Muniz Winhaski (CPF XXX.391.489-XX) 
65.	De forma semelhante ao caso tratado acima, o ato de concessão de aposentadoria no cargo de Agente de Polícia Federal, a partir de 3/5/2005, apresenta a contagem de 1 mês e 21 dias relativos ao "abono" de 20% sobre o tempo trabalhado na égide da Lei 3.313/1957 (peça 1, p. 35) . No entanto, mesmo após a exclusão do referido período, o interessado cumpre as exigências da Lei Complementar 51/1985.
66.	Assim, o ato de concessão de aposentadoria ao interessado pode ser julgado legal e registrado, nos termos do art. 260, § 1º, do RITCU.
Análise do ato de aposentadoria de Joana Silveira Passos (CPF XXX.669.411-XX) 
67.	A referida ex-servidora aposentou-se como Perita Criminal Federal em 1/9/2005 com o total de 30 anos, 8 meses e 23 dias de tempo de serviço (peça 1, p. 38) .
68.	Conforme peça 1, p. 40, houve a contagem, para fins de aposentadoria, do "abono" de 20% (que resultou em 1 ano, 9 meses e 7 dias) e de fração da Licença-Prêmio por Assiduidade (5 meses e 16 dias) . 
69.	Excluindo-se os referidos períodos, a ex-servidora conta com 28 anos, 6 meses e 5 dias de tempo de serviço, ou seja, não cumpriu os requisitos para aposentar-se, segundo o fundamento legal utilizado. Como já ressaltado, a Lei Complementar 51/1985, com a redação original, o servidor público policial era aposentado voluntariamente, com proventos integrais, após 30 anos de serviço, desde que contasse, pelo menos, 20 anos de exercício em cargo de natureza estritamente policial.
70.	Em resposta ao Ofício 7.521/2016-TCU/Sefip (peça 9) , a interessada apresentou os seguintes argumentos/informações:
	a) refere que, a partir da Lei Complementar 144/2014, o gênero feminino foi diretamente atingido pelas alterações na Lei Complementar 51/1985, já que podem aposentar-se após 25 anos de contribuição, sendo 15 anos de exercício em cargo de natureza estritamente policial. A ex-servidora já cumpriu os novos requisitos (peça 44, p. 2-3) ;
	b) afirma que o julgamento pela ilegalidade do presente ato de concessão de aposentadoria geraria despesa desnecessária à Administração Pública, haja vista que poderá solicitar nova aposentadoria de imediato, com base na Lei Complementar 144/2014 (peça 44, p. 4-5) ;
	c) afirma ser portadora de neoplasia maligna e, portanto, não poderia retornar à atividade (peça 44, p. 6) ;
	d) lembra que já transcorreram mais de 10 anos desde a concessão de aposentadoria (peça 44, p. 8) ;
	e) por fim, requer a manutenção de sua aposentadoria nos moldes originalmente deferidos ou, se for o caso, que seja alterada a data de vigência e o fundamento legal da concessão, passando a ser pautada na Lei Complementar 144/2014 (peça 44, p. 9) ;
	f) requer, ainda, a aplicação da Súmula 106 deste Tribunal, para que seja dispensada de qualquer ressarcimento ao erário (peça 44, p. 9) .
71.	A ex-servidora juntou, ainda, aos autos documentos que comprovam que é portadora de neoplasia maligna (peça 44, p. 18-21) .
72.	Como se vê, o caso ora analisado assemelha-se ao da ex-servidora Fátima Dolores Matiuzzi Pacheco (CPF XXX.558.700-XX) . 
74.	Em que pesem os argumentos da interessada acerca da eficiência da Administração Pública e da possibilidade de se considerar legal o presente ato, esclareça-se que não há previsão legal para tal medida.
75.	Destarte, há que se considerar ilegal o presente ato de concessão de aposentadoria, com negativa de registro. 
76.	Contudo, é possível que a ex-servidora solicite, de imediato, nova aposentadoria com base no art. 1º, inciso II, alínea "b", da Lei Complementar 51/1985, com a redação dada pela Lei Complementar 144/2014, ou, ainda, com base no art. 6º-A da EC 41/2003.
Análise do ato de aposentadoria de João Eudes Lima Leitão (CPF XXX.803.441-XX) 
77.	O referido servidor aposentou-se como Delegado de Polícia Federal em 18/1/2005 com o tempo total de contribuição de 30 anos, 5 meses e 28 dias (peça 1, p. 13) .
78.	No entanto, houve a contagem, para fins de aposentadoria, do "abono" de 20% que resultou em 1 ano e 3 meses e 3 dias (peça 1, p. 15) .
79.	Após a exclusão da contagem indevida, o Sr. Francisco de Assis conta apenas com 29 anos, 2 meses e 25 dias, ou seja, deve cumprir ainda 9 meses e 5 dias para integralizar os 30 anos necessários.
80.	Conforme peça 30, p. 1, o DPF informou que o interessado optou por retornar à atividade em 6/6/2016 para complementar o tempo de serviço faltante. 
81.	Em razão do retorno do interessado à atividade, pode-se considerar a análise do referido ato prejudicada, por perda de objeto, nos termos do art. 260, § 5º, do RITCU.
Análise do ato de concessão de aposentadoria a Joaquim Ferreira Bueno (CPF XXX.526.831-XX) 
82.	O referido ex-servidor aposentou-se como Agente de Polícia Federal em 13/10/2004 após 30 anos de tempo de serviço.
83.	Conforme peça 1, p. 48, houve a contagem, para fins de aposentadoria, do "abono" de 20% que resultou em 1 ano e 3 meses e 4 dias. 
84.	Excluindo-se tais períodos da contagem para fins de aposentadoria, tem-se o seguinte quadro:
	Tempo de serviço, antes da exclusão dos períodos indevidos
	30 anos, 1 mês e 20 dias

	Tempo contado indevidamente
	1 ano, 3 meses e 4 dias

	Tempo de serviço efetivo
	28 anos, 10 meses e 15 dias

85.	Em resposta ao Ofício 7.522/2016-TCU/Sefip (peça 10) , o ex-servidor apresentou os seguintes esclarecimentos/informações:
	a) alega que a contagem de tempo de serviço, para fins de aposentadoria, é feita dia a dia e que, portanto, os dias trabalhados sob a égide da Lei 3.313/1957 incorporaram-se ao patrimônio do interessado, "não podendo mais ser alterado em sua significação quantitativa" (peça 36, p. 3) ;
	b) afirma que o tempo trabalhado sob a égide da Lei 3.313/1957 tem maior peso em relação à sistemática implantada pela LC 51/1985, pois aquele normativo previa que a aposentadoria seria concedida após 25 anos de serviço (peça 36, p. 3) ;
	c) cita o princípio da irretroatividade da lei e a segurança jurídica (peça 36, p. 8) ;
	d) cita o "abono" de 17% concedido a juízes (peça 36, p. 11) ;
	e) alega desrespeito ao direito adquirido (peça 36, p. 11) ;
	f) afirma haver violação dos princípios da razoabilidade e da proporcionalidade (peça 36, p. 13) ;
	g) afirma ser parte no Processo 24958-75.2011.4.01.3500 em que se pleiteia o acréscimo de 20% sobre o tempo trabalhado sob a égide da Lei 3.313/1957 (peça 36, p. 15) . [aduz que, atualmente, a ação estaria "em grau de Recurso (recepcionado no duplo efeito de apelação) no Tribunal Regional Federal da 1ª Região, pendente de julgamento"];
86.	O entendimento desta Corte acerca do "abono" de 20% sobre o tempo trabalhado sob a égide da Lei 3.313/1957 está exposto nos itens 11-19, não merecendo acolhida os argumentos do interessado.
87.	O ex-servidor argumenta também que a contagem ponderada do tempo de serviço prestado sob a égide da Lei 3.313/1957 seria legal, haja vista que é semelhante ao bônus de 17% concedido aos magistrados.
88.	No que concerne ao bônus de 17%, rememore-se que os magistrados, desde a promulgação da CF, de 1988, em sua redação original, possuíam o direito de se aposentar, a exemplo dos professores, com tempo de serviço reduzido. Para eles era exigido um tempo de serviço de trinta anos, além de cinco anos de exercício efetivo da judicatura, permitindo-se, com isso, se inativar com proventos integrais.
88.1	A EC 20/1998 implementou novas regras de aposentadoria para a magistratura. Tal emenda deu nova redação ao inciso VI do art. 93 da CF/1988, e firmou a regra de que os magistrados também deveriam se submeter aos ditames do art. 40 da CF/1988, artigo que rege a previdência dos servidores públicos de cargos efetivos, colocando fim na aposentadoria especial de magistrado. 
88.2	No entanto, a nova regra introduzida pela EC 20/1998 criou uma compensação para os magistrados do sexo masculino, dada pela possibilidade de se contar o tempo de serviço calculado até a data de publicação da referida emenda, com acréscimo de 17%, conforme se verifica do disposto no art. 8º, § 3º, da EC 20/1998.
88.3	Tal regra visou garantir o respeito à legislação então vigente, dado que a EC 20/1998 incrementou o tempo de serviço, a partir de então tratado como tempo de contribuição, em cinco anos, passando de 30 para 35 anos o tempo de contribuição necessário para garantir a aposentadoria voluntária com proventos integrais desde que atendidos os outros requisitos também exigidos, o que representa uma elevação de 17%. Contudo, o bônus de tempo mencionado somente pôde ser utilizado pelos magistrados que reuniram condições para se aposentar com fundamento no art. 8º da EC 20/1998, até a entrada em vigor da EC 41/2003, que ocorreu na data de 31/12/2003. Após a data mencionada não se admite a utilização do bônus de 17% em fundamentos de aposentadoria supervenientes.
88.4	Destarte, percebe-se que a contagem ponderada do tempo laborado sob a égide da Lei 3.313/1957 não guarda relação com o bônus de 17% garantido constitucionalmente aos magistrados em situação bem delimitada e que atualmente não pode mais ser utilizado. Portanto, não assiste razão ao interessado.
89.	Ademais, em que pese a existência de decisão judicial, há que se considerar o princípio da independência das instâncias, o qual possibilita que o TCU manifeste entendimento diverso daquele declarado por instâncias do Poder Judiciário, inclusive mediante o julgamento pela ilegalidade de atos de aposentadoria concedidos com cômputo de serviço/contribuição ou vantagens albergadas por decisões judiciais. Nesse sentido, convém registrar que é firme o entendimento de que as decisões judiciais de juízes ou tribunais não podem obrigar esta Corte de Contas a registrar ato de aposentadoria, salvo quando o Tribunal for parte e a determinação for expedida pelo Supremo Tribunal Federal, conforme fundamentos do acórdão referente ao MS 23.665-DF. 
90.	Desta forma, tem-se por ilegal o ato ora em análise, em vista da contagem irregular do "abono" de 20% sobre o tempo trabalhado sob a égide da Lei 3.313/1957.
Análise do ato de aposentadoria de José Antônio Mendonça (CPF XXX.478.333-XX) 
91.	O referido servidor aposentou-se como Agente de Polícia Federal em 26/7/2004 com o tempo total de contribuição de 30 anos, 4 meses e 23 dias (peça 1, p. 53) .
92.	No entanto, houve a contagem, para fins de aposentadoria, do "abono" de 20% que resultou em 1 ano, 2 meses e 29 dias (peça 1, p. 55) .
93.	Após a exclusão da contagem indevida, o Sr. José Antônio possui apenas 29 anos, 1 mês e 24 dias de tempo de serviço para aposentadoria, ou seja, deveria ter cumprido ainda 10 meses e 6 dias para integralizar os 30 anos.
94.	Em resposta ao Ofício 7.501/2016-TCU/Sefip (peça 4) , o DPF informou que o referido ex-servidor apresentou declaração de que exerce cargo de vereador na cidade de Humberto de Campos e que contribui normalmente para a previdência (peça 34, p. 4, e 42, p. 2-3) . 
95.	No entanto, como no caso do Sr. Francisco de Assis, o período de contribuição posterior à aposentadoria não tem o condão de regularizar o ato ora em comento. Apenas pode ser usado para que o interessado solicite ao órgão de origem a averbação e concessão de nova aposentadoria, se preenchidos os requisitos necessários. 
96.	Sendo assim, o ato ora em análise deve ser considerado ilegal, com negativa de registro.
Análise do ato de aposentadoria de Maria Elisa Cardamone de Carvalho (CPF XXX.159.038-XX) 
97.	A referida ex-servidora aposentou-se como Perita Criminal Federal em 3/3/2006 com o tempo total de contribuição de 30 anos, 7 meses e 22 dias (peça 1, p. 58) .
98.	No entanto, houve a contagem, para fins de aposentadoria, do "abono" de 20% que resultou em 11 meses e 17 dias, além de 2 meses e 4 dias referentes a fração de LPA (peça 1, p. 60) .
99.	Excluindo-se os períodos indevidos, a Sra. Maria Elisa conta com 25 anos em cargo de natureza estritamente policial e 29 anos e 6 meses e 1 dia de tempo de serviço.
100.	Conforme a Lei Complementar 51/1985, com a redação original, o servidor público policial era aposentado voluntariamente, com proventos integrais, após 30 anos de serviço, desde que conte, pelo menos 20 anos de exercício em cargo de natureza estritamente policial.
101.	Em razão do pouco tempo faltante (5 meses e 29 dias) para completar o requisito dos 30 anos, e considerando que o ato foi expedido em 2006, ou seja, há mais de 10 anos, esta Unidade Técnica propõe que a concessão em comento seja considerada legal, em caráter excepcional. Situação análoga recebeu o mesmo tratamento no âmbito do TC Processo 009.382/2009-7 (Acórdão 9721/2011-TCU-Segunda Câmara) .
Análise do ato de aposentadoria de Wadson de Araújo Alves (CPF XXX.581.796-XX) 
102.	Após análise do ato cadastrado no Sisac sob o número de controle 10327002-04-2008-000212-8 e da ficha financeira atual referente ao Sr. Wadson de Araújo Alves (peça 49, p. 6) , verificou-se a regularidade da concessão de aposentadoria, visto que a contagem de 25 dias de "abono" de 20% não altera o cumprimento dos requisitos exigidos pela Lei Complementar 51/1985.
103.	Assim, o ato de concessão de aposentadoria ao interessado pode ser julgado legal e registrado, nos termos do art. 260, § 1º, do RITCU.
CONCLUSÃO
104.	Em vista do grande número de atos constante deste processo, expõe-se, por meio de tabela, o resumo da análise efetuada:
	Interessado
	Proposta
	Motivo

	Conceição de Maria Gonzaga dos Santos (CPF XXX.143.423-XX) 
	Prejudicado, por perda de objeto
	Retorno à atividade para cumprir requisitos faltantes

	Fátima Dolores Matiuzzi Pacheco (CPF XXX.558.700-XX) 
	Ilegal
	Abono de 20%

	Francisco de Assis Guimarães Sobrinho (CPF XXX.635.534-XX) 
Controle 10327002-04-2006-000184-3
	Ilegal
	Abono de 20%

	Francisco de Assis Guimarães Sobrinho (CPF XXX.635.534-XX) 
Controle 10327002-04-2015-000441-8
	Legal
	
	Franklin Delano de Oliveira Dornelles (CPF XXX.279.587-XX) 
	Ilegal
	Abono de 20%

	Gerson Luiz Schmidt (CPF XXX.461.650-XX) 
	Legal
	-

	Haroldo Mello (CPF XXX.051.929-XX) 
	Legal
	-

	Hélio Augusto Muniz Winhaski (CPF XXX.391.489-XX) 
	Legal
	-

	Joana Silveira Passos (CPF XXX.669.411-XX) 
	Ilegal
	Abono de 20% e fração de LPA

	João Eudes Lima Leitão (CPF XXX.803.441-XX) 
	Prejudicado, por perda de objeto
	
	Joaquim Ferreira Bueno (CPF XXX.526.831-XX) 
	Ilegal
	Abono de 20%

	José Antônio Mendonça (CPF XXX.478.333-XX) 
	Ilegal
	Abono de 20%

	Maria Elisa Cardamone de Carvalho (CPF XXX.159.038-XX) 
	Legal, em caráter excepcional
	Pouco tempo faltante para cumprir o requisito de 30 anos

	Wadson de araújo Alves (CPF XXX.581.796-XX) 
	Legal
	
105.	Em relação aos atos de aposentadoria de Fátima Dolores Matiuzzi Pacheco (CPF XXX.558.700-XX) , Francisco de Assis Guimarães Sobrinho (CPF XXX.635.534-XX; Controle 10327002-04-2006-000184-3) , Franklin Delano de Oliveira Dornelles (CPF XXX.279.587-XX) , Joana Silveira Passos (CPF XXX.669.411-XX) , Joaquim Ferreira Bueno (CPF XXX.526.831-XX) e José Antônio Mendonça (CPF XXX.478.333-XX) , cuja proposta é de ilegalidade, cabe determinar ao DPF que, no prazo de quinze dias, faça cessar os pagamentos decorrentes dos atos impugnados. 
106.	Quanto aos valores indevidos já pagos, sua percepção de boa-fé por parte dos interessados fundamenta a aplicação do Enunciado 106 da Súmula da Jurisprudência do TCU, dispensando-se a devolução. 
107.	Ainda com vista a garantir clareza ao acórdão, cabe esclarecer também que a dispensa de devolução de valores indevidamente recebidos, fundamentada no Enunciado 106 da Súmula da Jurisprudência do TCU, alcança apenas os valores recebidos de boa-fé até a data de ciência do acórdão pelo DPF. Assim, no caso de não provimento de recurso eventualmente interposto, deverão ser repostos os valores recebidos após aquela ciência. 
108.	Para maior clareza e efetividade do acórdão a ser prolatado, é pertinente esclarecer aos ex-servidores Fátima Dolores Matiuzzi Pacheco (CPF XXX.558.700-XX) , Franklin Delano de Oliveira Dornelles (CPF XXX.279.587-XX) , Joana Silveira Passos (CPF XXX.669.411-XX) , Joaquim Ferreira Bueno (CPF XXX.526.831-XX) e José Antônio Mendonça (CPF XXX.478.333-XX) que, para fazer jus à aposentadoria, devem retornar à atividade para completar o requisito temporal.
109.	Saliente-se, no entanto, que nos casos de Fátima Dolores Matiuzzi Pacheco (CPF XXX.558.700-XX) e Joana Silveira Passos (CPF XXX.669.411-XX) , há a possibilidade de solicitar, de imediato, novos benefícios, conforme itens 40 e 76 da presente instrução.
110.	Em relação à Sra. Conceição de Maria Gonzaga dos Santos (CPF XXX.143.423-XX) , a despeito de ter retornado à atividade, também é facultado solicitar novo benefício com base na Lei Complementar 144/2014.
111.	No que tange à situação do Sr. José Antônio Mendonça (CPF XXX.478.333-XX) , esclareça-se que a solicitação para averbação do tempo laborado como vereador no Município de Humberto de Campos/MA deve ser encaminhada ao DPF para análise do preenchimento dos requisitos necessários.
PROPOSTA DE ENCAMINHAMENTO
112.	Ante o exposto, propõe-se, com base nos arts. 71, inciso III, da Constituição Federal, 1º, inciso V, e 39, inciso II, da Lei 8.443/1992 e 260, § 1º, do Regimento Interno do Tribunal de Contas da União (TCU) :
	a) considerar legal e registrar os atos de concessão de aposentadoria em nome de Francisco de Assis Guimarães Sobrinho (CPF XXX.635.534-XX; Controle 10327002-04-2015-000441-8) , Gerson Luiz Schmidt (CPF XXX.461.650-XX) , Haroldo Mello (CPF XXX.051.929-XX) , Hélio Augusto Muniz Winhaski (CPF XXX.391.489-XX) e Wadson de araújo Alves (CPF XXX.581.796-XX) ;
	b) considerar legal, em caráter excepcional, o ato de concessão de aposentadoria em nome de Maria Elisa Cardamone de Carvalho (CPF XXX.159.038-XX) , em razão do pouco tempo faltante (2 meses) para cumprir os requisitos descritos na Lei Complementar 51/1985;
	c) considerar, prejudicada, por perda de objeto, nos termos do art. 260, § 5º, do RITCU, a análise dos atos de aposentadoria em nome de Conceição de Maria Gonzaga dos Santos (CPF XXX.143.423-XX) e João Eudes Lima Leitão (CPF XXX.803.441-XX) , em razão de terem retornado à atividade;
	d) considerar ilegais e negar registro aos atos de concessão de aposentadoria em nome de Fátima Dolores Matiuzzi Pacheco (CPF XXX.558.700-XX) , Francisco de Assis Guimarães Sobrinho (CPF XXX.635.534-XX; Controle 10327002-04-2006-000184-3) , Franklin Delano de Oliveira Dornelles (CPF XXX.279.587-XX) , Joana Silveira Passos (CPF XXX.669.411-XX) , Joaquim Ferreira Bueno (CPF XXX.526.831-XX) e José Antônio Mendonça (CPF XXX.478.333-XX) ;
	e) dispensar a devolução dos valores indevidamente recebidos até a data da ciência pelo Departamento de Polícia Federal-DPF do acórdão que vier a ser prolatado, com base no Enunciado 106 da Súmula da Jurisprudência do TCU;
f) esclarecer aos interessados Franklin Delano de Oliveira Dornelles (CPF XXX.279.587-XX) , Joaquim Ferreira Bueno (CPF XXX.526.831-XX) e José Antônio Mendonça (CPF XXX.478.333-XX) que, para fazer jus à aposentadoria, devem retornar à atividade para completar o requisito temporal; 
g) esclarecer à interessada Fátima Dolores Matiuzzi Pacheco (CPF XXX.558.700-XX) que para fazer jus à aposentadoria, poderá retornar à atividade para completar o requisito temporal para a aposentadoria ou, alternativamente, solicitar, de imediato, nova aposentadoria com base nas regras da Lei Complementar 144/2014;
h) esclarecer à interessada Joana Silveira Passos (CPF XXX.669.411-XX) que poderá, de imediato, solicitar nova aposentadoria com base nas regras da Lei Complementar 144/2014 ou do art. 6º-A da EC 41/2003;
i) esclarecer à interessada Conceição de Maria Gonzaga dos Santos (CPF XXX.143.423-XX) que poderá, de imediato, solicitar nova aposentadoria com base nas regras da Lei Complementar 144/2014;
j) esclarecer aos interessados que, no caso de não provimento de recurso eventualmente interposto, deverão ser repostos os valores recebidos após a ciência do acórdão pelo DPF;
k) determinar ao DPF que:
	k.1) faça cessar os pagamentos decorrentes dos atos impugnados, comunicando ao TCU, no prazo de quinze dias, as providências adotadas, nos termos dos arts. 45 da Lei 8.443/1992, 262, caput, do Regimento Interno do TCU, 8o, caput, da Resolução - TCU 206/2007 e 15, caput, da Instrução Normativa - TCU 55/2007;
	k.2) informe aos interessados o teor do acórdão que vier a ser prolatado, notadamente no que diz respeito aos esclarecimentos emitidos, encaminhando ao TCU, no prazo de trinta dias, comprovante da data de ciência pelos interessados, nos termos do art. 4o, § 3o, da Resolução-TCU 170/2004;
	k.3) no que couber, emita novos atos, submetendo-os ao TCU, no prazo de trinta dias, nos termos dos arts. 262, § 2o, do Regimento Interno do TCU e 15, § 1o, da Instrução Normativa-TCU 55/2007.
É o Relatório.

8.1. Cezar Britto (32.147/OAB-DF) e outros, representando Joana Silveira Passos.  
8.2. Antonio Torreão Braz Filho (9.930/OAB-DF) e outros, representando Franklin Delano de Oliveira Dornelles.

Subprocurador-Geral Paulo Soares Bugarin.

APOSENTADORIAS. DPF. CONTAGEM IRREGULAR DE TEMPO FICTO COM BASE NA LEI 3.313/1957, PARA FINS DE APOSENTADORIA. CONTAGEM IRREGULAR DE FRAÇÃO DE LICENÇA-PRÊMIO POR ASSIDUIDADE (LPA), PARA FINS DE APOSENTADORIA, SEM PREVISÃO LEGAL. OITIVA DOS INTERESSADOS. LEGALIDADE DE SEIS ATOS. ILEGALIDADE DE CINCO ATOS. PERDA DE OBJETO DE TRÊS ATOS. DOIS ATOS AMPARADOS POR DECISÕES JUDICIAIS NÃO TRANSITADAS EM JULGADO (ILEGALIDADE SEM DETERMINAÇÃO PARA INTERRUPÇÃO DOS PROVENTOS). ESCLARECIMENTOS A PARTE DOS INTERESSADOS SOBRE AS POSSIBILIDADES DE EMISSÃO DE NOVOS ATOS COM OUTROS FUNDAMENTOS LEGAIS. DETERMINAÇÕES. CIÊNCIA.

APOSENTADORIA (APOS)

Secretaria de Fiscalização de Pessoal (SEFIP).

Trata-se de quatorze atos de concessão de aposentadoria voluntária em favor de ex-servidores da carreira policial do Departamento de Polícia Federal - DPF -, nos termos do art. 1º, inciso I, da Lei Complementar 51/1985, com a seguinte redação à época das concessões (peças 51 a 64) :
Art.1º - O funcionário policial será aposentado:
I - voluntariamente, com proveitos integrais, após 30 (trinta) anos de serviço, desde que conte, pelo menos 20 (vinte) anos de exercício em cargo de natureza estritamente policial;
2.	A instrução da Sefip, cuja proposta de encaminhamento foi endossada pelo Ministério Público de Contas, apresenta as seguintes conclusões:
2.1	Cinco atos nos quais não foram identificadas irregularidades capazes de impugná-los, razão por que podem ser considerados legais e registrados: Francisco de Assis Guimarães Sobrinho (peça 53) ; Gerson Luiz Schmidt (peça 56) , Haroldo Mello (peça 57) , Helio Augusto Muniz Winhaski (peça 58) e Wadson de Araújo Alves (peça 64) .
2.2	Nove atos em que foram verificados as seguintes irregularidades:
                    a) tempo insuficiente para se aposentar pelo fundamento utilizado;
                     b) contagem irregular de tempo ficto da Lei 3.313/1957, para fins de aposentadoria.
	  c) contagem fracionada de licença-prêmio por assiduidade não prevista em lei.	
3.	Tais irregularidades foram identificadas nas concessões dos seguintes inativos:
	Nome
	Irregularidades

	Conceição de Maria Gonzaga dos Santos 
	-Tempo insuficiente para se aposentar pelo fundamento utilizado;
- Contagem irregular de tempo ficto da Lei 3.313/1957, para fins de aposentadoria.

	Fátima Dolores Matiuzzi Pacheco
	
	Francisco de Assis Guimarães Sobrinho 
	
	Franklin Delano de Oliveira Dornelles 
	
	Joana Silveira Passos
	
	Joaquim Ferreira Bueno
	
	José Antônio Mendonça

	João Eudes Lima Leitão
	-Tempo insuficiente para se aposentar pelo fundamento utilizado;
- Contagem irregular de tempo ficto da Lei 3.313/1957, para fins de aposentadoria;
- Contagem fracionada de licença-prêmio por assiduidade não prevista em lei.

	Maria Elisa Cardamone de Carvalho 
	
4.	Em virtude do transcurso de mais de cinco anos desde a disponibilização dos atos para apreciação por este Tribunal, foi promovida a oitiva dos interessados nos termos do Acórdão 587/2011-TCU-Plenário (Relator: Ministro Valmir Campelo) , para exercício do contraditório.
5.	Após as análises das informações trazidas pelos interessados, a unidade técnica teceu as seguintes conclusões de mérito quanto aos atos inicialmente questionados:
	Interessado
	Proposta
	Motivo

	Fátima Dolores Matiuzzi Pacheco 
	Ilegal
	Abono de 20%

	Francisco de Assis Guimarães Sobrinho 
	Ilegal
	Abono de 20%

	Franklin Delano de Oliveira Dornelles 
	Ilegal
	Abono de 20%

	Joana Silveira Passos 
	Ilegal
	Abono de 20% e fração de LPA

	Joaquim Ferreira Bueno 
	Ilegal
	Abono de 20%

	José Antônio Mendonça 
	Ilegal
	Abono de 20%

	Conceição de Maria Gonzaga dos Santos 
	Prejudicado, por perda de objeto
	Retorno à atividade para cumprir requisitos faltantes

	João Eudes Lima Leitão 
	Prejudicado, por perda de objeto
	Retorno à atividade para cumprir requisitos faltantes

	Maria Elisa Cardamone de Carvalho 
	Legal, em caráter excepcional
	Pouco tempo faltante para cumprir o requisito de 30 anos (menos de 2 meses) 

6.	Feito esse breve histórico, anoto minha concordância, em essência, com as análises e conclusões exaradas pela Sefip na instrução levada ao Relatório, que incorporo a este Voto como razões de decidir, exceto quanto à proposta de mérito para o primeiro ato de aposentadoria em favor de Francisco de Assis Guimarães Sobrinho (número de controle 10327002-04-2006-000184-3) e um aspecto das propostas formuladas em relação aos inativos Fátima Dolores Matiuzzi Pacheco e Joaquim Ferreira Bueno, especificamente no que tange à determinação para a suspensão do pagamento dos respectivo proventos.
7.	No caso do primeiro ato de concessão em favor de Francisco de Assis Guimarães Sobrinho, embora a unidade técnica proponha a negativa de registro, o exame de legalidade dessa primeira concessão, para fins de registro, resta prejudicado por perda de objeto, nos termos do art. 260, §5º, do Regimento Interno deste Tribunal, porquanto o órgão de origem já expediu novo ato concessório, em substituição ao anterior, desta feita indene de irregularidades. 
8.	Quanto às propostas referentes aos inativos Fátima Dolores Matiuzzi Pacheco e Joaquim Ferreira Bueno, pondero que o tempo de serviço em favor desses dois servidores foi averbado por força de decisão judicial. 
9.	No caso de Fátima Dolores Matiuzzi, a Sefip consigna que:
36. Conforme peça 39, p. 1, o DPF encaminhou a este Tribunal requerimento da ex-servidora, no qual há a informação de que a referida contagem está amparada no processo 5014426-37.2011.404.7100/RS, em que é substituída pelo Sindicato dos Policiais Federais do Rio Grande do Sul. Há cópia da decisão judicial anexada à peça 39, p. 7.
10.	Segundo informações colhidas no sítio do Tribunal Regional Federal da 4ª Região na Internet, a matéria ainda não transitou em julgado, havendo recurso extraordinário do Supremo Tribunal Federal pendente de apreciação.
11.	Situação semelhante ocorre no caso do inativo Joaquim Ferreira Bueno. 
12.	A averbação de tempo de serviço do ex-servidor está temporariamente assegurada por força de decisão proferida no processo nº 24958-75.2011.4.01.3500, ajuizado pelo Sindicato dos Policiais Federais no Estado de Goiás, originariamente protocolizado e distribuído para a 8ª Vara Federal da Subseção Judiciária de Goiânia. 
13.	Segundo se verifica no sítio do Tribunal Regional Federal da 1ª Região, na Internet, a sentença de mérito proferida na referida ação, entre outros comandos, assim decidiu: 
"Fica entretanto mantida decisão dada em poder geral de cautela concedendo-se dentro do âmbito do parágrafo acima a proteção aos direitos adquiridos à aposentação e seus proventos ao polo ativo para que o lado réu a fique impedido de determinar aos substituídos aposentados o retorno à atividade laboral caso a motivação a tanto seja a ilegalidade do acréscimo de 20 no tempo de serviço prestado sob o pálio da Lei n 3313/57"  (Grifei) .
14.	Para esses dois casos, a Sefip tece a seguinte análise no que tange aos reflexos das decisões judiciais sobre a atuação desta Corte de Contas na apreciação de atos sujeitos a registro:
...em que pese a existência de decisão judicial, há que se considerar o princípio da independência das instâncias, o qual possibilita que o TCU manifeste entendimento diverso daquele declarado por instâncias do Poder Judiciário, inclusive mediante o julgamento pela ilegalidade de atos de aposentadoria concedidos com cômputo de serviço/contribuição ou vantagens albergadas por decisões judiciais. Nesse sentido, convém registrar que é firme o entendimento de que as decisões judiciais de juízes ou tribunais não podem obrigar esta Corte de Contas a registrar ato de aposentadoria, salvo quando o Tribunal for parte e a determinação for expedida pelo Supremo Tribunal Federal, conforme fundamentos do acórdão referente ao MS 23.665-DF. 
15.	Todavia, a unidade técnica passa ao largo de importante entendimento expresso pela jurisprudência desta Corte de Contas, com espeque em julgados do Supremo Tribunal Federal, no sentido de que as decisões judiciais que garantam o pagamento de parcelas ou a averbação de tempo de serviço considerados irregulares por este Tribunal realmente não obrigam o registro do respectivo ato concessório, mas impedem que o TCU determine a suspensão dos respectivos pagamentos. 
16.	Nesse sentido, convergem os seguintes precedentes, entre outros:
 A existência de decisão judicial transitada em julgado, assegurando a manutenção de pagamento considerado ilegal pelo TCU, impede a expedição de determinação em sentido contrário. Subsiste, entretanto, a prerrogativa do Tribunal de apreciação pela negativa de registro ao respectivo ato (Acórdão 3580/2018-TCU-Primeira Câmara - Sessão: 17/04/2018 Relator: Ministro-substituto Marcos Bemquerer) .
O TCU pode promover apreciação de mérito pela ilegalidade de ato de pessoal, em posição contrária ao decidido pelo Poder Judiciário, sem, contudo, determinar a suspensão do pagamento, na medida em que a concessão se encontra protegida por decisão judicial transitada em julgado. (Acórdão 9416/2016-TCU-Segunda Câmara - Sessão: 16/08/2016 - Relator: Ministro Vital Do Rêgo) .
A decisão judicial não condiciona o mérito da apreciação das concessões de aposentadorias e pensões pelo TCU, mas apenas a expedição de determinações que afetem os pagamentos devidos aos inativos e pensionistas. (Acórdão 3206/2017-TCU-Primeira Câmara - Sessão: 16/05/2017 - Relator Ministro Benjamin Zymler) .
17.	No mesmo sentido, cito ainda os recentes Acórdãos 11.758/2018 e 10.693/2018, ambos desta Segunda Câmara, relatados respectivamente pela Ministra Ana Arraes e pelo Ministro José Múcio. 
18.	No caso das decisões judiciais ainda pendentes de trânsito em julgado, como são os dois casos vertentes, aplica-se o entendimento firmado na Questão de Ordem formulada pelo Ministro Benjamin Zymler, então Presidente, aprovada pelo Plenário deste Tribunal em 8/6/2011: 
1) nos casos que envolvam a Administração Federal Direta, autárquica e fundacional, definir que:
a) na hipótese de a ordem judicial se referir a mandado de segurança contra ato do gestor público executado em razão de determinação do TCU, seja determinado o encaminhamento ao Departamento de Assuntos Extrajudiciais da Advocacia-Geral da União para a adoção das providências cabíveis, com ciência da Conjur e dos órgãos jurisdicionados destinatários das decisões deste Tribunal;
b) nas outras hipóteses, as informações necessárias ao acompanhamento de ações judiciais nas quais haja decisões que impeçam o cumprimento de acórdãos do TCU devem ser encaminhadas ao Departamento de Assuntos Extrajudiciais da Advocacia-Geral da União, para a adoção das providências cabíveis, com ciência da Conjur e dos órgãos jurisdicionados destinatários das decisões deste Tribunal;  (trecho grifado pertinente à questão) ;
2) nos casos de empresas públicas e sociedades de economia mista, determinar que as informações necessárias ao acompanhamento de ações judiciais nas quais haja decisões que impeçam o cumprimento de acórdãos do TCU sejam encaminhadas à respectiva entidade, com ciência do Departamento de Assuntos Extrajudiciais da Advocacia-Geral da União e da Consultoria Jurídica deste Tribunal. 
19.	Em vista disso, divirjo da Sefip no ponto em questão, para considerar que a negativa de registro dos atos de Fátima Dolores Matiuzzi Pacheco e Joaquim Ferreira Bueno não deve incluir determinação para a interrupção dos pagamentos, impondo, por outro lado, a remessa, ao Departamento de Assuntos Extrajudiciais da Advocacia-Geral da União (AGU) e à Consultoria Jurídica deste Tribunal (Conjur/TCU) , das informações necessárias ao acompanhamento das ações versadas nos processos:
	- nº 24958-75.2011.4.01.3500, ajuizado pelo Sindicato dos Policiais Federais no Estado de Goiás, atualmente no Tribunal Regional Federal da 1ª Região (que beneficia o inativo Joaquim Ferreira Bueno) ;
	-  nº 5014426-37.2011.404.7100, ajuizado pelo Sindicato dos Policiais Federais do Rio Grande do Sul, atualmente no Supremo Tribunal Federal (que beneficia a inativa Fátima Dolores Matiuzzi Pacheco) ;
20.	Sem embargo dessa conclusão, considero pertinente o esclarecimento proposto pela Sefip para a inativa Fátima Dolores Matiuzzi Pacheco, quanto à possibilidade de solicitar, "de imediato, nova aposentadoria com base no art. 1º, inciso II, alínea "b", da Lei Complementar 51/1985, com a redação dada pela Lei Complementar 144/2014", verbis:
Art. 1º O servidor público policial será aposentado:
II - voluntariamente, com proventos integrais, independentemente da idade:    
 (...) 
b) após 25 (vinte e cinco) anos de contribuição, desde que conte, pelo menos, 15 (quinze) anos de exercício em cargo de natureza estritamente policial, se mulher.  (Grifei) .        
21.	Isso porque, descontado o tempo de serviço ora impugnado, a ex-servidora ainda contará com 29 anos, 2 meses e 19 dias de tempo de serviço, o que permite enquadrá-la na hipótese legal acima descrita.
22.	A mesma possibilidade é conferida às inativas Conceição de Maria Gonzaga dos Santos e Joana Silveira Passos, que também contabilizam mais de 25 anos de serviço em atividade policial.
22.	Acrescento que, caso as interessada optem por essa forma de aposentadoria, a irregularidade relativa à contabilização indevida do tempo de serviço perderá objeto. 
23.	Uma segunda ressalva que faço à proposta da Sefip não constitui divergência de mérito, mas sim um complemento. Refiro-me ao acréscimo, no acórdão, de orientação aos demais inativos cujos atos estão irregulares, acerca da possibilidade de emissão de novo ato de aposentadoria, caso - à semelhança do verificado em relação ao ex-servidor Francisco de Assis Guimaraes Sobrinho - os interessados venham a averbar novo tempo de contribuição de modo a suprir os respectivos períodos impugnados. Nessa hipótese, o órgão deverá, em cada caso, confeccionar novo mapa de tempo de serviço, expedir o correspondente ato de concessão e disponibilizá-lo no Sistema Sisac para apreciação deste Tribunal.
24.	Veja-se, por exemplo, o caso do inativo José Antônio Mendonça, que, embora tenha apresentado prova de contribuição referente a período posterior à aposentadoria, isso, por si só, não é suficiente para regularizar o ato ora impugnado, conforme bem anotado pela Sefip. Esse tempo, segundo assinala a unidade técnica, apenas poderá ser "usado para que o interessado solicite ao órgão de origem a averbação e concessão de nova aposentadoria, se preenchidos os requisitos necessários".
25.	Cumpre observar que, para a averbação de tempo adicional de contribuição surtir efeitos para nova aposentadoria sob o regime estatutário pretendido, os interessados deverão estar formalmente no exercício do cargo, o que implica seu retorno à atividade, ao menos para solicitar a averbação do novo tempo de contribuição. 
	Do exposto, VOTO por que seja aprovado o Acórdão que ora submeto a este Colegiado.
TCU, Sala das Sessões Ministro Luciano Brandão Alves de Souza, em 12 de fevereiro de 2019.
RAIMUNDO CARREIRO 
Relator